【裁判字號】    97,抗,506
【裁判日期】    971031
【裁判案由】    拆屋還地等
【裁判全文】
臺灣高等法院臺中分院民事裁定  97年度抗字第506號
抗  告  人  協欣實業股份有限公司
法定代理人  乙○○
相  對  人  耐吉電子股份有限公司
法定代理人  甲○○
                        8號4.
上列抗告人因與耐吉電子股份有限公司間拆屋還地事件，對於中
華民國97年9月22日臺灣苗栗地方法院（97年度重訴字第6號）所
為裁定提起抗告，本院裁定如下：
    主  文
抗告駁回。
抗告訴訟費用由抗告人負擔。
    理  由
一、抗告意旨略以：
  (一)相對人耐吉電子股份有限公司（下稱耐吉公司）向抗告人承
    租座落於苗栗縣銅鑼段銅鑼工業區小段169、170地號（下稱
    系爭土地），89年5月29日簽土地租賃契約（下稱系爭契約
    ，抗證2），並於89年6月9日經台灣苗栗地方法院公證處公
    證，嗣後原審被告鄭中平以買賣為登記原因，於91年3月8日
    登記為系爭建物所有權人。惟不論相對人耐吉公司或原審被
    告鄭中平，均末給付租金，抗告人以原審被告鄭中平有積欠
    租金達2年總額，終止系爭契約，並訴請原審被告鄭中平拆
    屋還地，經臺灣苗栗地方法院96重訴字第6號受理在案，然
    原審被告鄭中平於訴訟中主張其與相對人耐吉公司間係讓與
    擔保關係，而非買賣關係，因此並未占有系爭土地，亦未依
    民法第426條之l繼受系爭契約，抗辯其非占有人亦非系爭契
    約之當事人，抗告人不得已，遂以備位之訴追加相對人為被
    告，卻遭原審法院裁定駁回備位之訴。
  (二)按於同一訴訟程序，被告有二人以上被訴，於先位之訴為無
    理由時，始請求法院對備位被告之訴為裁判之訴之合併型態
    ，稱為被告方面之主觀預備合併。因原告起訴時，常會有被
    告究為何者之事實不明狀況，若要求原告先以某甲為被告起
    訴，俟判決確定某甲非當事人後，再以某乙為被告起訴，不
    僅訴訟不經濟，尚會發生前後訴訟矛盾之狀況，而且待前訴
    判決確定時，後訴之時效可能已經消滅，當事人之實體法上
    權利將受到重大影響，故為符合訴訟經濟、防止裁判衝突，
    一舉解決當事人紛爭，承認被告多數之主觀合併之訴，實有
    其必要，最高法院90年度台抗字第537號裁定，亦肯認原告
    於民事訴訟為被告方面之主觀預備合併之請求。
  (三)再查，學者陳榮宗亦認為: 「主觀之預備合併制度，在實際
    社會之法律生活上確有實用價值，可節省當事人之勞力時間
    竇用。就法院之審判而言, 不僅有訴訟經濟之利, 且可避免
    裁判之不統一。於立法政策上及法律解釋上, 拙認為應承認
    主觀之預備合併之訴為合法。」（附件5）益徵學者肯認主
    觀之預備合併有某價值，且訴之合併制度在使當事人及法院
    節省勞力時間費用，並防止裁判矛盾，本件既有上開需求，
    自應予准許抗告人為主觀預備合併。
二、按訴之預備合併，有客觀預備合併與主觀預備合併之分，主
    觀預備合併並有原告多數（共同原告對於同一被告為預備之
    合併）與被告多數（同一原告對於共同被告為預備之合併）
    之類型，其在學說及實務上，固因具體個案之不同，各按其
    性質而持肯定說與否定說互見。惟其中原告多數的主觀預備
    合併之訴，如先、備位原告之主張在實質上、經濟上具有同
    一性（非處於對立之地位），並得因任一原告勝訴而達訴訟
    之目的，或在無礙於對造防禦而生訴訟不安定或在對造甘受
    此「攻防對象擴散」之不利益情形時，為求訴訟之經濟、防
    止裁判矛盾、發見真實、擴大解決紛爭、避免訴訟延滯及程
    序法上之紛爭一次解決，並從訴訟為集團之現象暨主觀預備
    合併本質上乃法院就原告先、備位之訴定其審判順序及基於
    辯論主義之精神以觀，自非不得合併提起（最高法院94年度
    台上1078號判決參照）；惟，在被告多數之主觀預備合併類
    型，在法院審理時，仍應就各該訴訟全部辯論，僅於先位之
    訴有理由時，無庸再就備位之訴為裁判，是備位當事人可能
    未獲任何裁判，致備位當事人地位不安定，與訴訟安定性原
    則有違，且先位當事人與他當事人間之裁判，對備位當事人
    並無法律上之拘束力，徒使後位當事人浪費無益之訴訟程序
    。又如適用民事訴訟法第55條共同訴訟人獨立之原則，於一
    被告（原告）上訴時，其效力不及於其他被告（原告）亦難
    免有裁判矛盾之可能，故就現行之規定，尚難承認此種訴訟
    型態，對備位之訴訟部分，應以其起訴與否屬不確定狀態，
    認其起訴不合法，依民事訴訟法第249條第1項第6款裁定駁
    回此部分之訴（司法院第16期司法業務研究會研究結論及最
    高法院91年度臺上字第2308號判決參照）。
三、經查，本件原告先位之訴係請求被告鄭中平應將坐落苗栗縣
    銅鑼鄉○○段銅鑼工業區小段169、170地號土地上之地上物
    及其他物品騰空遷讓返還原告，並陳明願供擔保請准宣告假
    執行，備位之訴係請求被告耐吉電子股份有限公司應將坐落
    苗栗縣銅鑼鄉○○段銅鑼工業區小段169、170地號土地上之
    地上物及其他物品騰空遷讓返還原告，並陳明願供擔保請准
    宣告假執行，如法院審理結果，認先位之訴無理由，則請求
    就備位之訴裁判，核其訴之合併型態為主觀預備合併中被告
    多數類型，就先位之訴部分固屬合法，惟就備位之訴部分，
    其起訴與否屬不確定狀態，揆諸前開說明，其備位之訴為不
    合法，原審因而駁回抗告人備位之訴，核無違誤，抗告意旨
    仍執陳詞指摘原裁定不當，非有理由，應予駁回其抗告。
據上論結，本件抗告為無理由，應依民事訴訟法第495條之1第1
項、第449條第1項、第95條、第78條，裁定如主文。
中    華    民    國    97    年    10    月    31    日
                  民事第五庭    審判長法  官  林陳松
                                      法  官  古金男
                                      法  官  鄭金龍
以上正本係照原本作成。
如不服本裁定應於裁定送達後10日內向本院提出抗告理由狀（須
按他造人數附具繕本），並繳納抗告裁判費新台幣1,000元。
                                      書記官  陳振海
中    華    民    國    97    年    11    月    3     日
                                                      Ａ


司法院資訊處製作；財團法人民間司法改革基金會備份。
